ACORDAO-COMPLETO-2528878

ACÓRDÃO 2146/2022 ATA 11/2022 - PRIMEIRA CÂMARA

VISTOS, relatados e discutidos estes autos que cuidam de pedido de reexame interposto pela Sra. Sandra Cristina Ribeiro contra o Acórdão 12721/2021-TCU-Primeira Câmara, que considerou ilegal seu ato inicial de aposentadoria,
ACORDAM os Ministros do Tribunal de Contas da União, reunidos em sessão da Primeira Câmara, diante das razões expostas pelo relator e com fundamento na Constituição Federal, art. 71, III e IX, e na Lei 8.443/1992, arts. 1º, V, e 39, II, em:
9.1. conhecer do pedido de reexame para, no mérito, dar a ele parcial provimento;
9.2. tornar sem efeito a alínea "c.1" do Acórdão 12721/2021-TCU-Primeira Câmara;
9.3. esclarecer ao Tribunal Regional do Trabalho da 15ª Região - Campinas/SP que, a despeito da negativa de registro do ato de aposentadoria da interessada, os "quintos" ou "décimos" de funções comissionadas incorporados após a edição da Lei 9.624/1998, uma vez amparados por decisão judicial transitada em julgado, poderão subsistir, nos exatos termos da modulação de efeitos estabelecida pelo Supremo Tribunal Federal no Recurso Extraordinário 638.115, sendo desnecessária, assim, a emissão de novo ato concessório;
9.4. orientar a Sefip para que proceda às anotações devidas no sistema e-Pessoal relativamente ao ato da interessada;
9.5. dar ciência desta deliberação à recorrente e ao órgão de origem.

Pedido de reexame interposto por Sandra Cristina Ribeiro contra o Acórdão 12.721/2021-1ª Câmara, que considerou ilegal seu ato de aposentadoria.

Primeira Câmara

Tribunal Regional do Trabalho da 15ª Região - Campinas/SP.

3. Interessados/Responsáveis:
3.1. Interessados: Sandra Cristina Ribeiro (XXX.286.078-XX).

13.1. Ministros presentes: Vital do Rêgo (na Presidência) e Benjamin Zymler (Relator).
13.2. Ministro-Substituto convocado: Weder de Oliveira.
13.3. Ministro-Substituto presente: Augusto Sherman Cavalcanti.

ACORDAO-COMPLETO-2536729

Acórdão 2706/2022 - Primeira Câmara

BENJAMIN ZYMLER

Adoto como relatório o parecer da unidade técnica, cujos termos são os seguintes:
"INTRODUÇÃO
1.	Trata-se de pedido de reexame (peças 14-23) interposto pela Sra. Sandra Cristina Ribeiro, ex-servidora do TRT/15ª Região, por meio do qual se insurge contra o Acórdão 12721/2021-TCU-Primeira Câmara (peça 8) , que teve como relator o Excelentíssimo Senhor Ministro-Substituto Augusto Sherman Cavalcanti.
1.1	A deliberação recorrida apresenta o seguinte teor:
ACORDAM os Ministros do Tribunal de Contas da União, reunidos em sessão da Primeira Câmara, com fundamento nos artigos 1º, inciso V, e 39, inciso II, da Lei 8.443/1992, c/c com o artigo 259, inciso II, e na forma do artigo 143, inciso III, ambos do Regimento Interno, em:
a) considerar ilegal o ato constante da peça 3, relativo à aposentadoria de Sandra Cristina Ribeiro, negando-lhe o respectivo registro, nos termos do art. 260, § 1º, do Regimento Interno desta Corte de Contas;
b) dispensar o ressarcimento das importâncias recebidas indevidamente de boa-fé, com fulcro na Súmula 106, desta Corte de Contas
c) determinar ao Tribunal Regional do Trabalho da 15ª Região - Campinas/SP que:
c.1.) promova, no prazo de quinze dias, a contar da notificação desta decisão, o destaque da parcela incorporada de quintos ou décimos pelo exercício de função comissionada entre o período de 8/4/1998 e 4/9/2001, transformando-a em parcela compensatória que deverá ser absorvida por quaisquer reajustes futuros, nos termos do RE 638.115/CE, caso a incorporação tenha se dado por decisão judicial não transitada em julgado ou por decisão administrativa;
c.2) dê ciência à interessada, no prazo de quinze dias contados da notificação desta deliberação, do inteiro teor deste decisum, alertando-o de que o efeito suspensivo proveniente da interposição de eventuais recursos, caso não providos, não o exime da devolução dos valores percebidos indevidamente; 
c.3) encaminhe ao Tribunal, no prazo de trinta dias a contar da notificação desta decisão, comprovantes da data em que o interessado teve ciência do teor desta deliberação. (grifos acrescidos) .
HISTÓRICO
2.	Conforme consta do ato de peça 3, a recorrente ocupou função comissionada posteriormente ao advento da Lei 9.624/1998, cuja correspondente parcela de quintos foi incorporada aos seus proventos, razão por que foi determinado ao órgão de origem que procedesse à adequação da aludida parcela conforme modulado pelo Supremo Tribunal Federal no âmbito do RE 638.115. 
ADMISSIBILIDADE
3.	Reitera-se o exame de admissibilidade efetuado pelo Sar/Serur (peça 24) , ratificado pelo Ministro-Relator Benjamin Zymler (peça 30) , que concluiu pelo conhecimento do pedido de reexame, com fundamento no artigo 48 da Lei 8.443/1992, c/c os artigos 285 e 286, parágrafo único, do RI/TCU, suspendendo-se os efeitos das alíneas "a", c e c.1 do Acórdão 12721/2021-TCU-Primeira Câmara.
EXAME DE MÉRITO
Delimitação
4.1	Constitui objeto do presente recurso definir se o Acórdão 12721/2021-TCU-Primeira Câmara afrontou o julgamento do RE 638.115/CE.
5. Do direito à incorporação de quintos decorrente do exercício de função comissionada e/ou cargo em comissão, no período entre 8/4/1998 a 4/9/2001 (RE 638.115/CE) 
5.1.	A recorrente aduz que é beneficiária de decisão judicial transitada em julgado, que lhe assegura a incorporação de quintos decorrente do exercício de função comissionada e/ou cargo em comissão, no período entre 8/4/1998 a 4/9/2001, com base nos seguintes argumentos:
5.2.	A recorrente foi beneficiada por ação coletiva transitada em julgado em 22/2/2016, ou seja, antes da prolação da decisão final do RE 638.115/CE, movida pelo Sindicato dos Servidores Públicos Federais da Justiça do Trabalho na 15ª Região (Sindiquinze) de nº 0000976-30.2005.4.02.6105.
Análise
5.3	Convém, de pronto, transcrever excerto do voto condutor do Acórdão recorrido, que trata da irregularidade em relação aos quintos:
VISTOS e relacionados estes autos relativos à aposentadoria de Sandra Cristina Ribeiro, concedida pelo Tribunal Regional do Trabalho da 15ª Região - Campinas/SP submetida a este Tribunal para fins de registro, em cujos proventos foi contemplada parcela de "quintos/décimos" decorrentes do exercício de função (ões) comissionada (s) após o advento da Lei 9.624/1998.
Considerando que, na espécie, o STF, no âmbito do RE 638.115/CE, ao deliberar acerca do tema, concluiu que "ofende o princípio da legalidade a decisão que concede a incorporação de quintos pelo exercício de função comissionada no período de 8/4/1998 até 4/9/2001, ante a carência de fundamento legal", sendo este o entendimento pacífico adotado por esta Corte de Contas;
Considerando que, conforme consta da peça 3, a interessada ocupou função comissionada em período posterior ao advento da Lei 9.624/1998, cuja parcela foi incorporada aos seus proventos;
Considerando que a parcela impugnada pode ter sido concedida mediante decisão judicial transitada em julgado, por decisão judicial não passada em julgado ou, ainda, por decisão administrativa;
Considerando que, segundo a modulação de efeitos adotada pelo Supremo Tribunal Federal no âmbito do RE 638.115/CE, poderá ser mantido o pagamento da parcela incorporada de quintos ou décimos amparados por decisão judicial transitada em julgado;
Considerando que na hipótese de incorporação de quintos ou décimos amparados por decisão judicial não transitada em julgado ou por decisão administrativa, a vantagem incorporada no período de 8/4/1998 até 4/9/2001, deve ser convertida em parcela compensatória a ser absorvida por quaisquer reajustes futuros;
5.4.	Ocorre que a recorrente alega haver decisão judicial transitada em julgado favorável à incorporação dos quintos no período entre 8/4/1998 a 4/9/2001. Caso comprovado o trânsito em julgado, bem como ser a recorrente beneficiária da decisão, caberá ao órgão de origem observar a modulação de efeitos fixada pelo Supremo Tribunal Federal no RE 638.115, de modo a manter a parcela de quintos incorporados no referido período nos termos encartados no item c.1 do vergastado acórdão.
5.5.	Registra-se, por oportuno, que ainda que comprovado o trânsito em julgado, isto por si só não possui o condão de alterar o julgamento pela ilegalidade do ato, pois que o e. STF deixou assente que a incorporação de quintos no período de 8/4/1998 até 4/9/2001 ofende o princípio da legalidade, nos termos da tese firmada em sede de repercussão geral, Tema 395. Ademais, o provimento judicial somente impede a suspensão dos pagamentos das parcelas indevidas (Acórdão 3842/2020-TCU-Primeira Câmara) .
CONCLUSÃO
6.	Da análise de mérito, conclui-se que, relativamente à parcela "quintos" incorporada no período de 8/4/1998 até 4/9/2001, caso a interessada comprove, perante o órgão de origem, ser beneficiária de decisão judicial transitada em julgado, poderá ser mantida a continuidade dos pagamentos imune à absorção por reajustes futuros, consoante modulação de efeitos fixada pelo Supremo Tribunal Federal no RE 638.115, nos termos do item c.1 do acórdão em discussão.
6.1.	Por conseguinte, deve-se negar provimento ao presente recurso.
PROPOSTA DE ENCAMINHAMENTO
7.	Ante o exposto, submetem-se os autos à consideração superior, propondo-se, com fundamento no art. 48 da Lei 8.443/1992:
a) conhecer do recurso e, no mérito, negar-lhe provimento;
b) informar a recorrente e demais interessados do acórdão a ser proferido, destacando que o relatório e o voto que o fundamentam podem ser acessados por meio do endereço eletrônico www.tcu.gov.br/acordaos."
2.	O Ministério Público junto a esta Corte de Contas manifestou-se de acordo com a proposta formulada pela unidade técnica.
	É o Relatório.

Rudi Meira Cassel (22.256/OAB-DF), representando Sandra Cristina Ribeiro.

Procuradora-Geral Cristina Machado da Costa e Silva.

PEDIDO DE REEXAME. APOSENTADORIA. INCLUSÃO, NOS PROVENTOS, DE "QUINTOS" ALUSIVOS AO EXERCÍCIO DE FUNÇÕES COMISSIONADAS APÓS A EDIÇÃO DA LEI 9.624/1998. COMPROVAÇÃO DE QUE A VANTAGEM SE ENCONTRA AMPARADA EM DECISÃO JUDICIAL TRANSITADA EM JULGADO. NECESSIDADE DE SE OBSERVAR A MODULAÇÃO DE EFEITOS ESTABELECIDA PELO SUPREMO TRIBUNAL FEDERAL NO RE 638.115. CONHECIMENTO E PROVIMENTO PARCIAL DO RECURSO.

APOSENTADORIA (APOS)

Secretaria de Fiscalização de Integridade de Atos e Pagamentos de Pessoal e de Benefícios Sociais (Sefip).

Por meio do Acórdão 12721/2021-TCU-Primeira Câmara deste Tribunal considerou ilegal e negou registro ao ato de aposentadoria da interessada Sandra Cristina Ribeiro, ex-servidora do Tribunal Regional do Trabalho da 15ª Região - Campinas/SP.
2.	A recusa deveu-se à inclusão, nos seus proventos, de "quintos" oriundos do exercício de função comissionada posteriormente à edição da Lei 9.624/1998, publicada em 8/4/1998, prática reputada ilícita pelo Supremo Tribunal Federal. Em função disso, e tendo em conta a modulação sobre a matéria estabelecida pela Corte Constitucional no RE 638.115, foram determinados ao órgão jurisdicionado o destaque e a transformação da vantagem indevidamente concedida em "parcela compensatória", a ser absorvida por quaisquer reajustes futuros (alínea "c.1" do Acórdão 12721/2021-TCU-Primeira Câmara) .
3.	Irresignada, a Sra. Sandra Cristina Ribeiro interpõe o presente pedido de reexame, alegando, fundamentalmente, que faz jus aos quintos incorporados, por ter sido beneficiada por decisão judicial transitada em julgado. Sustenta, ainda, a violação do princípio da segurança jurídica. Em consequência, requer o conhecimento e o provimento do recurso, para o fim de se considerar legal e determinar o registro do ato de aposentadoria, abstendo-se de determinar a absorção futura dos "quintos" incorporados.
4.	Instruindo o feito, a Secretaria de Recursos - Serur posiciona-se pelo conhecimento e pela negativa de provimento do pedido de reexame, ressaltando que, "caso a interessada comprove, perante o órgão de origem, ser beneficiária de decisão judicial transitada em julgado, poderá ser mantida a continuidade dos pagamentos imune à absorção por reajustes futuros, consoante modulação de efeitos fixada pelo Supremo Tribunal Federal no RE 638.115, nos termos do item c.1 do acórdão em discussão".
5.	O Ministério Público junto a esta Corte de Contas anuiu à proposta da unidade técnica.
6.	Da análise dos autos, entendo que o presente pedido de reexame merece desfecho diverso do propugnado pela unidade técnica e pelo órgão ministerial.
7.	Segundo informam os autos, a recorrente Sandra Cristina Ribeiro teve "quintos" incorporados à sua remuneração pelo exercício de funções comissionadas no período de 8/4/1998 a 4/9/2001.
8.	A propósito, o entendimento fixado em regime de repercussão geral pelo STF é no sentido de que "ofende o princípio da legalidade a decisão que concede a incorporação de quintos pelo exercício de função comissionada no período de 8/4/1998 até 4/9/2001, ante a carência de fundamento legal" (Tema 395, RE 638.115) .
9.	Tal posicionamento, todavia, sofreu, em embargos de declaração apreciados em 18/12/2019, modulação de efeitos, como segue:
"O Tribunal, por maioria, acolheu parcialmente os embargos de declaração, com efeitos infringentes, para reconhecer indevida a cessação imediata do pagamento dos quintos quando fundado em decisão judicial transitada em julgado [...]. No ponto relativo ao recebimento dos quintos em virtude de decisões administrativas, o Tribunal, em razão de voto médio, rejeitou os embargos e, reconhecendo a ilegitimidade do pagamento dos quintos, modulou os efeitos da decisão de modo que aqueles que continuam recebendo até a presente data em razão de decisão administrativa tenham o pagamento mantido até sua absorção integral por quaisquer reajustes futuros concedidos aos servidores. [...] Por fim, o Tribunal, por maioria, também modulou os efeitos da decisão de mérito do recurso, de modo a garantir que aqueles que continuam recebendo os quintos até a presente data por força de decisão judicial sem trânsito em julgado tenham o pagamento mantido até sua absorção integral por quaisquer reajustes futuros concedidos aos servidores [...]" (grifei) .
10.	Como se vê, restou preservada pela Suprema Corte a situação daqueles que tiveram a incorporação irregular assentada em decisão judicial transitada em julgado.
11.	Pois bem, no caso em exame, a presunção inicial foi a de que a incorporação indevida dos "quintos" pela recorrente decorreria de decisão administrativa do TRT-15. Daí a determinação para transformação da vantagem em parcela compensatória, a ser absorvida por quaisquer reajustes subsequentes.
12.	Ocorre, todavia, que a recorrente logrou demonstrar que a incorporação se deu por força de decisão judicial transitada em julgado, proferida pela Justiça Federal da Seção Judiciária do Estado de São Paulo na ação ordinária coletiva 0000976-30.2005.4.03.6105, de autoria do Sindicato dos Servidores da Justiça do Trabalho da 15ª Região no Estado de São Paulo - Sindiquinze. No ponto, cumpre anotar, tratando-se de ação ajuizada pelo substituto processual da categoria, resta inequívoca a extensão dos efeitos do julgado a todos os servidores vinculados ao TRT da 15ª Região.
13.	Nessas circunstâncias, a despeito da manutenção da negativa de registro do ato de aposentadoria, há que se dar parcial provimento ao pedido de reexame da interessada, suprimindo da decisão recorrida o comando alusivo à absorção das parcelas indevidamente incorporadas e à emissão de novo ato de concessão escoimado da falha então apontada.
	Ante o exposto, VOTO por que o Tribunal adote a deliberação que ora submeto a este Colegiado.
TCU, Sala das Sessões, em 19 de abril de 2022.
BENJAMIN ZYMLER 
Relator